臺灣板橋地方法院民事判決　　　　　　　96年度重訴字第39號
原　　　告　財政部國有財產局臺灣北區辦事處
??????即被繼承人李美丹之遺產管理人
法定代理人　丙○○
訴訟代理人　戊○○
?????　吳嘉榮律師
複代理人　　鄭淑燕律師
被　　　告　丁○○
　　　　　　　　　　　　樓
訴訟代理人　趙元昊律師
?????　許瑞榮律師
上列當事人間請求清償債務事件，經本院於民國96年6 月28日言
詞辯論終結，判決如下：
    主  文
原告之訴及假執行之聲請均駁回。
訴訟費用由原告負擔。
    事實及理由
一、原告起訴主張：被繼承人李美丹於民國88年2 月20日死亡，
    原告經臺灣臺北地方法院以88年度管字第133 號民事裁定指
    定為其遺產管理人。查李美丹遺有臺灣銀行總行國外營業部
    、中國信託商業銀行、新店中央郵局存款，依臺灣銀行總行
    國外營業部89年8 月7 日（89）國營存字第03625 號函、中
    國信託商業銀行89年8 月10日城中8910720292號函、板橋郵
    局89年9 月16日00000000-001號函所示，李美丹之存款於其
    死亡後，分別遭被告結清提領新臺幣（下同）2,052,340 元
    、25,000元、2,030,000 元。另李美丹所遺臺灣水泥股份有
    限公司股票，於其死亡後，亦遭被告出售，並取得交割價款
    及原帳戶內存款計4,560,000 元。另李美丹所遺世華聯合商
    業銀行定期存款，依該行89年10月18日（89）世營業部字第
    1174號函，於李美丹死亡後，遭中途結清後提領869,800 元
    。上述遭被告提領之遺產合計9,537,140 元，而被告所提出
    之系爭遺囑應屬無效，被告占有上開遺產，致被繼承人李美
    丹之遺產受有損害，原告爰基於被繼承人李美丹破產管理人
    之地位，依不當得利之法律關係請求被告返還系爭遺產，並
    聲明：(一)、被告應給付原告9,537,140 元及自起訴狀繕本送
    達翌日起至清償日止按年息百分之5 計算之利息。(二)、原告
    願供擔保，請准宣告假執行。
二、被告則抗辯：
(一)、被繼承人（遺囑人）李美丹原籍廣東省台山縣，於38年9 月
    27日由廣州市隨國民政府遷徙到臺灣定居，俟後在李金銘家
    中任管家一職至民國87年，64年間李美丹取得門牌號碼臺北
    市○○路○ 段118 號3 樓房屋之所有權。被告於84年5 月間
    向李美丹承租上開房屋，並設籍於該址，承租期間前後約10
    年左右，李美丹與被告因而建立深厚之情誼。嗣被告自行購
    屋遷至現住地臺北縣土城市○○路○ 段262 巷30號3 樓，彼
    此間仍常往來。約87年間，李美丹因年紀老邁行動不便，因
    故摔倒受傷，且又常生病，是以被告夫妻遂將李美丹接到土
    城市上開住所同住以便照料其生活起居，李美丹認被告為人
    善良又孝順，是以認被告為乾兒子。李美丹因感念被告夫妻
    二人對伊之照顧，且思及已年紀老邁、疾病纏身，是以於88
    年2 月3 日，依民法第1194條規定，指定彭永彰律師、乙○○、甲○○三人為見證人，由李美丹口述遺囑之意旨，並由
    見證人彭永彰律師筆記、宣讀、講解、經李美丹認可，由見
    證人全體及李美丹在遺囑上同行簽名並蓋印，將伊之財產以
    遺囑之方式全部贈與被告。同日李美丹授權被告至彭永彰律
    師事務所書立委託書並捺指印，委由被告代為全權辦理定期
    存款解約及股票、不動產異動等事宜。李美丹嗣於88年2 月
    20日死亡，李美丹對被告之遺贈於斯時即生效力。
(二)、原告主張系爭遺囑無效，其主張不足採信。
 1. 原告雖以證人乙○○之證詞，主張系爭遺囑應屬無效云云。
    然依本件證人彭永彰律師及甲○○之證詞，已足證系爭遺囑
    之作成確符合民法第1194條所定之要件。且證人甲○○僅因
    時間久遠，對於部分細節不復記憶，非如原告主張「甲○○
    對於系爭遺囑之內容、作成之過程、有無其他見證人在場見
    證、由誰代筆及遺囑人於作成系爭遺囑時之口述全無所悉」
    ，原告顯係斷章取義且扭曲證人乙○○之真意，其主張自不
    足採信。
 2. 復按解釋契約，應探求當事人立約時之真意，而於文義上及
    論理上詳為推求當事人之真意如何。又應斟酌訂立契約當時
　　及過去之事實，其經濟目的及交易上之習慣，而本於經驗法
  　則，基於誠實信用原則而為判斷。無相對人之意思表示，指
　　意思表示不必向相對人為之，即能生效，如權利之拋棄、書
　  立遺囑。於此等情形，既無相對人信賴保護問題，其應探求
    的當事人真意，指內心意思而言，但仍須依誠實信用及交易
  　慣例認定之。本件綜合證人彭永彰律師、甲○○及乙○○三
    人之證述，可知系爭遺囑確實係依民法第1194條所定要件作
    成。證人乙○○雖證稱「我是遺囑寫到一半我才上去」、「
    遺囑的內容我是外行人也看不懂」、「當時李美丹說話的腔
    調很重我也聽不懂」，惟證人乙○○並未證稱系爭遺囑作成
    當時，伊聽不懂或不瞭解證人彭永彰之複述及講解，上開細
    節並不影響系爭遺囑之效力，且證人彭永彰已將遺囑之內容
    向證人複述（宣讀）、講解，並經遺囑人李美丹認可而補正
    ，參照上述說明，並斟酌系爭遺囑作成當時及過去之事實、
    系爭遺囑之目的及一般社會生活習慣、本於經驗法則並基於
　　誠實信用原則而為判斷，足證系爭遺囑之作成符合民法第
  　1194條所定要件。
(三)、原告質疑被證二委託書之效力，其主張亦無可採。
 　 原告雖質疑被證二委託書之真實性與合法性，然依證人彭永
    彰律師之證詞，並參照系爭遺囑明確記載遺囑人李美丹將全
    部財產贈與被告，且載明「我死後身後事由丁○○負責處理
    ，費用由銀行存款支應。……」等語，足見李美丹確曾授權
    被告至彭永彰律師事務所書立委託書並捺指印，委由被告代
　　為全權辦理定期存款解約及股票、不動產異動等事宜，與系
  　爭遺囑並不相悖，上開委託書之效力實無庸置疑。況該委託
　　書與系爭遺囑是否依民法第1194條所定要件作成，二者並不
  　相干，原告爭執被證二委託書之效力，於本件訴訟並無任何
    實益。
(四)、承前，李美丹以系爭遺囑將其財產遺贈予被告，被告占有系
    爭股票交割價款及存款，具有法律上之原因，不生不當得利
    之問題，原告依不當得利之法律關係請求被告返還系爭股票
    交割款及存款，為無理由。縱認被告受領該等款項乃不當得
    利，惟被告因不諳法令，不知該等款項須由遺產管理人接管
    ，於當時投資生意及償還個人債務，又部分已為投資股票，
    至今僅餘數十萬元，依照民法第182 條第1 項之規定，被告
    亦得免負返還或償還價額之責任。
(五)、聲明：原告之訴駁回。
三、本院之判斷
(一)、兩造不爭執之事實
 1. 被繼承人李美丹原籍為廣東省台山縣人，於88年2 月20日死
    亡，因其在台已無其他親屬，臺灣臺北地方法院前依被告之
    聲請，以88年度管字第133 號民事裁定指定原告為被繼承人
    李美丹之破產管理人，此業據本院依職權調取臺灣臺北地方
    法院88年度管字第133 號指定遺產管理人案卷查核屬實。
 2. 被告於被繼承人李美丹死亡後，分別提領李美丹於臺灣銀行
    、中國信託商業銀行、新店中央銀行所遺留之存款
    2,052,340 元、25,000元、2,030,000 元及於世華聯合銀行
    遺留之定期存款869,800 元，並取得李美丹股票之交割價款
    及於臺灣省合作金庫帳戶內之存款共4,560,000 元，上述由
    被告取得之李美丹遺產共9,537,140 元，此有臺灣銀行總行
    國外營業部89年8 月7 日（89）國營存字第03625 號函、中
    國信託商業銀行89年8 月10日城中8910720292號函、板橋郵
    局89年9 月16日00000000-001號函、臺灣省合作金庫信託部
    89年11月30日合金託字第418 號函、臺灣省合作金庫儲蓄部
    89年12月14日（89）合金儲營字第1967號函、中國信託商業
    銀行城中分行90年1 月15日9010720011號函、世華聯合商業
    銀行89年10月18日（89）世營業部字第1174號函在卷可稽（
    見本院卷第14頁至第33頁）。
(二)、原告主張系爭遺囑應為無效，被告無法律上原因，占有李美
    丹之上述遺產9,537,140 元，致李美丹之遺產受有損害，原
    告基於李美丹破產管理人之地位，依不當得利之法律關係請
    求被告返還等語。被告則辯稱：李美丹於生前以系爭遺囑將
    其所有之財產全部遺贈與被告，系爭遺囑符合民法第1194條
    所定之要件，被告占有李美丹之遺產非屬不當得利等語。因
    之，本件所應審究者，即為系爭遺囑之效力。
(三)、按遺囑應依左列方式之一為之：一　自書遺囑。二　公證遺
    囑。三　密封遺囑。四　代筆遺囑。五　口授遺囑。代筆遺
    囑，由遺囑人指定三人以上之見證人，由遺囑人口述遺囑意
    旨，使見證人中之一人筆記、宣讀、講解，經遺囑人認可後
    ，記明年、月、日及代筆人之姓名，由見證人全體及遺囑人
    同行簽名，遺囑人不能簽名者，應按指印代之。民法第1189
    條、第1194條分別定有明文。觀諸卷附系爭遺囑（見本院卷
    第58頁），其上載稱：「立遺囑人：李美丹因年近90歲，常
　　年來心臟不好，血壓又高，時有發作，全靠丁○○夫妻二人
  　盡心照顧，而且住在他家裡，對我非常孝順；我在臺灣未結
    婚，亦無其他親屬，在大陸也沒有直系親屬，為了感謝他們
    夫婦的孝心，所以願於將來死後，將我財產，包括動產（含
    存款）、不動產（即坐落臺北市○○區○○路3 段118 號3
    樓）之房屋及土地，全部贈與丁○○先生（民國44年9 月1
    日生，臺北縣土城市○○路○ 段262 巷30號3 樓）作為他在
    我生前照顧我的酬謝。我死後身後事，由丁○○負責處理，
    費用由銀行存款支應。委託律師代為紀錄並且作見證，日後
    如有為了遺產的事發生糾紛，也請律師代為處理。立遺囑人
    李美丹……見證人乙○○……見證人甲○○……見證人兼代
    筆人彭永彰律師……中華民國88年2 月3 日」等語，依系爭
    遺囑之形式觀之，係以代筆遺囑之方式所為，是系爭遺囑應
    符合民法第1194條所定之要件，始生效力。
(四)、就系爭遺囑訂立之經過，經本院隔離訊問，證人彭永彰律師
    具結證述：當時被告要伊至他家替李美丹作遺囑，伊記得時
    間好像是在88年農曆過年間，在客廳製作遺囑。系爭遺囑係
    由伊親筆所寫，並經見證人本人在上面簽名。遺囑內容是李
    美丹告訴伊，由伊代為撰寫再確認她的意思，當時李美丹的
    意識是清醒的，李美丹表示她沒有其他的親人，願意將所有
    財產贈與給被告。伊有將寫好的遺囑內容念給李美丹聽，她
    才在上面簽名，伊不曉得見證人乙○○、甲○○與李美丹或
    被告有何關係，只有詢問他們有沒有不能當見證人的事由，
    他們說沒有等語（見本院卷第77頁、第78頁）；證人乙○○
    結證：伊與被告是鄰居，也認識李美丹。伊記得李美丹有立
    遺囑，當時伊有在場，但時間太久，在場的還有一位律師，
    是否還有其他人伊忘記了，在場的律師是誰伊已經不記得了
    ，因為只見過一次面。系爭遺囑上之見證人欄是由伊簽名、
    蓋章，遺囑的內容，伊是外行人也看不懂，因為當時伊在社
    區擔任守衛，被告要伊上去他家，伊是遺囑寫到一半才上去
    ，當時有幾個人在客廳，李美丹說話的腔調很重伊聽不懂，
    詳細細節及遺囑由誰所寫，有無聽到在場之人複誦遺囑之內
    容，伊都不記得了，但伊有看到李美丹本人在遺囑上面簽名
    、蓋章，伊等到遺囑寫完在上面簽名後才離開等語（見本院
    卷第79頁、第80頁）；證人甲○○具結證陳：伊與被告是朋
    友，透過被告也認識李美丹。李美丹書立遺囑時伊有在場，
    伊記得當時還有律師、李美丹、被告、一個徐先生在場。當
    時是早上，在客廳製作遺囑，李美丹將遺囑之內容講給彭律
    師聽，由彭律師寫下來，彭律師有再將遺囑的內容複述給大
    家聽。李美丹當時是否在場或是身體不好先進去休息，乙○○有無全程在場，伊不記得了。遺囑上面是伊簽名、蓋章，
    其他人及李美丹也都是本人親自簽名等節（見本院卷第81頁
    、第82頁）。
(五)、由上可知，證人彭永彰、甲○○經本院隔離訊問，皆一致證
    稱系爭遺囑係於上午時間在被告家中客廳製作，由李美丹講
    述遺囑內容，由彭永彰律師書寫遺囑內容，之後並經彭永彰
    律師複述遺囑意旨，李美丹方於遺囑上親自簽名，所有見證
    人亦均親自在遺囑上簽名、蓋章等情。證人乙○○復明確證
    述其曾在見證人欄上簽名、蓋章，李美丹亦係本人於遺囑上
    簽名、蓋章，經核與證人彭永彰、甲○○所述相符，證人之
    證詞，自均可採信，堪認系爭遺囑之作成，確有三名見證人
    在場，且經遺囑人口述遺囑意旨，由其中一名見證人筆記、
    宣讀、講解，經遺囑人認可後，由見證人全體及遺囑人同行
    簽名。被告抗辯系爭遺囑確屬真正，且符合民法第1194 條
    所規定之要件，應屬有據。又系爭遺囑係於88年2 月間作成
    ，距今已長達8 年餘，證人對於系爭遺囑作成之相關細節，
    當難一一精確回憶，是證人乙○○對於在場之律師係何人、
    遺囑由何人所寫、有無聽到在場之人複誦遺囑之內容等情，
    證人甲○○對於乙○○有無全程在場等部分細節為無法記憶
    之陳述，亦與常情相符，當難據此否認系爭遺囑之真正或效
    力。另證人乙○○雖證稱：伊係遺囑寫到一半才上去，李美
    丹說話的腔調很重，伊聽不懂等語；惟衡諸民法明定遺囑應
    依一定之法定方式為之，無非為確保遺囑人之真意，以謀其
    遺志之實現，代筆遺囑要求有三位以上之見證人在場，亦係
    為證明遺囑確為遺囑人所為並出於遺囑人之真意。本件見證
    人之一之乙○○固未於遺囑製作時全程在場，且因李美丹之
    口音，無法理解李美丹之口述內容，然依乙○○所述，李美
    丹確有口述之事實，乙○○亦親眼目睹李美丹於遺囑上簽名
    ，而依證人彭永彰、甲○○之證言，彭永彰於書寫遺囑後，
    有再次複述遺囑之內容，方由李美丹本人於遺囑上簽名，倘
    若系爭遺囑之內容與李美丹之真意有不符之處，李美丹當無
    願意於遺囑上簽名之理，是乙○○未於製作遺囑之初即在場
    ，尚不致影響其見證系爭遺囑確由李美丹親自為之及出於李
    美丹真意之目的，原告執乙○○此部分之證詞，質稱系爭遺
    囑違背民法第1194條之要件，應屬無效等語，尚非可採。
(六)、按無法律上之原因而受利益，致他人受損害者，應返還其利
    益。雖有法律上之原因，而其後已不存在者，亦同。民法第
    179 條定有明文。原告雖又主張縱認系爭遺囑為有效，然被
    告僅得基於受遺贈人之地位，請求原告交付遺贈物，不得逕
    將系爭遺產據為己有等情。惟系爭遺囑應屬真正，已詳述如
    前，而依系爭遺囑之內容，李美丹已將其所有之財產均遺贈
    與被告，該遺贈之單獨行為並於李美丹死後發生效力，又李
    美丹之遺產並無第三人承認繼承或陳報債權，亦經原告陳明
    在卷，是不問被告是否應先向原告請求交付遺產後方得受領
　　，被告占有系爭遺產，仍具有法律上之原因，且不致使李美
  　丹之遺產遭受損害，自與不當得利之情形有別，原告依不當
    得利之法律關係請求被告返還系爭遺產，難謂正當。
(七)、綜上所述，系爭遺囑應為有效，被告占有李美丹之遺產，非
    無法律上之原因，從而，原告依據不當得利之法律關係，請
    求被告返還9,537,140 元及自起訴狀繕本送達翌日起至清償
    日止按年息百分之5 計算之利息，為無理由，應予駁回。原
　　告假執行之聲請亦失所附麗，應併予駁回。
(八)、本件事證已臻明確，兩造其餘之攻擊防禦方法及訴訟資料，
　  核與判決之結果不生影響，爰不一一論述，併予敘明。
四、結論：原告之訴為無理由，依民事訴訟法第78條，判決如主
    文。
中　　華　　民　　國　　96　　年　　7 　　月　　12　　日
                  民事第三庭    法　官　吳佳穎
以上正本係照原本作成
如對本判決上訴，須於判決送達後20日內向本院提出上訴狀
中　　華　　民　　國　　96　　年　　7 　　月　　12　　日
                            書記官　黃美雲
